【裁判字號】    94,上訴,243
【裁判日期】    950113
【裁判案由】    貪污等
【裁判全文】
臺灣高等法院花蓮分院刑事判決         94年度上訴字第243號
上  訴  人  臺灣花蓮地方法院檢察署檢察官
被      告  甲○○
指定辯護人  陳清華律師
上列上訴人因被告貪污等案件，不服臺灣花蓮地方法院93年度訴
字第157號中華民國94年10月13日第一審判決（起訴案號：臺灣
花蓮地方法院檢察署91年度偵字第157號），提起上訴，本院判
決如下：
    主  文
上訴駁回。
    理  由
一、公訴意旨略以：被告甲○○原係花蓮縣花蓮地政事務所（下
    簡稱地政事務所）辦理測量人員，為依據法令從事公務之人
    員，其基於利用測量職務機會之概括犯意，明知其於民國(
    下同)88 年3月30日、4月27日、5月25日、9月28日、11月30
    日、12月2日、89年1月27日、3月21日、4月18日、5月16日
    、7 月11日，係至行政院國軍退除役官兵輔導委員會台北榮
    民總醫院（下稱台北榮總）就診，並未為台灣花蓮地方法院
    囑託測量的職務，惟其事後並未將上開期日早已排定申報之
    出差單據取銷，仍連續據以向地政事務所經辦會計人員申報
    出差旅費，使該等會計人員陷於錯誤，登載於其等職務上之
    帳冊資料，而誤為核發，甲○○即據為詐領新台幣（下同）
    1210 元，因而認為被告甲○○涉犯刑法第214條使公務員登
    載不實罪嫌，以及違反貪污治罪條例第5條第1項第2款之利
    用職務上機會詐取財物罪嫌。
二、本件公訴人指訴被告涉犯前揭貪污治罪條例第5條第1項第2
    款利用職務上機會詐取財物罪嫌、刑法第216條、第214 條
    行使公務員登載不實文書罪嫌等犯行，係以被告於起訴書
    所載期日至台北榮總就醫之日期表、病歷資料影本、台北榮
    總92年8月19日北總企字第0920009045號函，出差旅費報
    告表影本、職員簽到簿影本，臺灣花蓮地方法院函及囑託
    查封登記書影本1宗，臺灣花蓮地方法院民事執行處92 年
    12月15日花院生89執義1645字第20986號函及93年2月13日花
    院廣文字第05186號函附測量人員名冊等資料，作為認定被
    告犯罪的依據。
三、訊據被告甲○○雖然坦承於上述的時間至台北榮總就診，並
    有領取當日出差之膳雜費110元，共計1210元的事實，但堅
    決否認有何利用職務上機會詐取財物以及行使使公務員登載
    不實之文書的犯行，辯稱：他因為長期患病必須至台北就醫
    ，而當時地政事務所的人力不足，不方便請病假，所以才會
    在上班日至台北看診，但他都是掛早上的門診，看完後就搭
    遠東航空下午2時20分的飛機回花蓮，完成當日的測量工作
    或繼續作其他的測量業務，因為現場測量的時間、地點都不
    同，案量又大，所以他們測量人員1天都要到好多不同的現
    場，但為方便起見，在事先就需填寫的出差旅費報告表上，
    都僅例示地填載1個出差地點，就算當天的差勤內容變更，
    沒有去填載的出差地點，因為還有其他的出差事實，所以也
    都不會再費事於事先填載好的單據上更改出差地點，他如果
    是要詐取110元的膳雜費，則坐火車往返台北、花蓮更省錢
    ，何需搭機趕回花蓮繼續工作等語。
四、按貪污治罪條例第5條第1項第2款之公務員利用職務上之機
    會，詐取財物罪，其性質上係屬詐欺罪之一種；故其犯罪構
    成要件應以行為人 (即依據法令從事公務之人員，或受公務
    機關委託承辦公務之人)有意圖為自己不法所有之主觀犯意
    存在，並表現於外，在客觀上有利用其職務上可乘之事機，
    而使相對人陷於錯誤致交付財物，以遂其獲取不法所有犯意
    之目的者始克相當，最高法院著有93年台上字第1854號判決
    可資參照。因此該罪，在客觀上，除了必須有取領財物之行
    為外，還必須領取財物的結果行為是因為行為人施用詐術使
    人陷於錯誤所導致，而且在主觀上還必須行為人具有不法所
    有的意圖方可構成，換言之，如果行為人領取財物的行為不
    是來自於施用詐術的行為，或者是行為人主觀上並沒有不法
    所有的意圖，都不能認為構成本條之詐領財物罪。又公務人
    員報領出差旅費以及誤餐費固然都應該依照規定據實請領，
    縱然在差勤任務繁多的情形，也必須據實請領，而不能有誤
    報，更不能有溢領的情形，但是如果發生有誤報或者是微額
    溢領的情形，除非有積極證據足以證明公務員有前述施用詐
    術以及主觀上有不法所有之意圖外，不能僅以報領有誤，即
    率行認定公務員是施用詐術。至於公務員登載不實罪，法律
    條文已經明文規定必須有直接故意，而且造成損害，方可構
    成犯罪，因此如果公務員在報領程序疏忽而沒有完全依照行
    政規定辦理，仍必須有其他積極證據證明公務員有登載不實
    的直接故意以及損害方可認定罪刑，不能僅以所載不實，即
    率行認定構成登載不實罪。至於誤報等疏忽所造成公務員執
    行職務所應保持的誠實品位義務以及嚴守法律規定之本職義
    務，則應由公務機關內部依照行政規則所建構的公務員懲戒
    考核程序加以處理，不應過度依賴刑罰之威嚇手段，此即所
    謂刑罰謙抑性思想所由生。
五、經查：
（一）被告於88至89年間任職花蓮縣花蓮地政事務所擔任測量助
      理之職，係正式編制內之「技工」，因為心臟疾病、手腳
      麻痺（numbness over limbs）、眼疾、胃潰瘍（gastric
      erosions）、胃炎（ gastritis）等疾患，而分別於起訴
      書所指的非假日時間至台北榮總之心臟內科、神經內科、
      眼科、腸胃科就診，且於上述就診日分別因本院88年度執
      字第 652號、701號、961號、3284號、2507號、4467號、
      4122號（嗣經當事人撤回）、4886號、4980號、執全字第
      224號（嗣經當事人撤回）、2507號、 260號、269號、89
      年度執字第559號、795 號、816號、1142號、1645號、87
      年度執字第2989號等案件囑託測量，而均另以公差名義，
      依據事先即填載好的出差旅費報告表，向地政事務所申報
      膳雜費每日110元，共計領得1210元的事實，除據被告坦
      白承認外，並有花蓮縣花蓮地政事務所94年4月25日以花
      地所人字第09400061240號函、被告於起訴書所載期日至
      台北榮總就醫之日期表、門診病歷資料影本、台北榮總92
      年8月19日北總企字第0920009045號函、地政事務所員工
      出差旅費報告表影本、職員簽到退簿影本，以及原審民事
      執行處92年12月15日花院生89執義1645字第20986號函及
      93年2月13日花院廣文字第05186號函附測量人員名冊等資
      料附卷供參，並經調閱上開民事執行卷宗查閱屬實，足以
      佐證被告此部分自白的真實性。
（二）又依上述卷附之台北榮總門診病歷資料內容以觀，被告雖
      於起訴書所載之上班日即88年3月30日、4月27日、5月25
      日、9月28日、11月30日、12月2日、89年1月27日、3月21
      日、4月18日、5月16日、7月11日等日至台北榮總就診，
      然其中於88年3月30日、5月25日、9月28日、11月30日、
      89年1月27日、3月21日、5月16日、7月11日所掛號看診之
      神經內科、心臟內科及眼科，門診時間均為上午，88年12
      月2日所掛號看診的腸胃內科，則為夜間門診的事實，有
      各該門診病歷資料在卷可憑，另被告於上述88年4月27日
      、12月2日、89年4月18日所掛號看診之腸胃科，則未載明
      係上午或下午之門診；而依民航法規的規定，旅客搭機資
      料應保存2年備查，故遠東航空股份有限公司並未留存超
      過2年的旅客搭機資料，至無法提供被告於上述88年及89
      年看診日期的搭機往返資料等情，有該公司93年11月3日
      （93）運字第1236號函在卷可查，是衡諸上述資料，被告
      辯稱他在上午看完門診後，就搭當日遠東航空下午 2時30
      分的飛機回花蓮完成工作等語，衡情實屬可能而非不可採
      信。
（三）而被告88年、89年間是和黃聰明一組從事測量業務，工
      作內容除了法院排定囑託測量的案件外，尚包括人民申請
      的土地及建物測量複丈、軍公教囑託的測量及專案測量等
      案件，其中法院囑託測量的案件，佔測量工作的權重比例
      較重，所以都是優先配合法院的排定時間，再利用其他時
      間完成法院以外的其他交辦測量工作，如法院於排定時間
      後又取消測量履勘，則測量人員會利用這個時間去作其他
      的測量工作；因為案件太多，且人力不足，測量人員幾
      乎天天出差，且1天往往不只1件的測量案件，最多時亦曾
      有1天8件測量工作的紀錄；測量人員縱使1天執行多件
      測量工作，仍只能請1次110元的誤餐費，因此在報出差請
      領誤餐費時，只擇其中1件填寫即可報領，是若所填寫報
      差的案件臨時撤回不用去測量，因仍會執行其他測量工作
      ，所以並不要求測量人員需在出差單上改填另外一件測量
      案件才可報差；同1件測量案件，可能因為案件的複雜
      程度，或整理內頁時發現有問題，而需再度至現場補測，
      惟於此情形下，除非測量人員另行簽准，否則測量人員只
      能自行找時間補測，而不能另行報差；有時法院所排定
      的測量時間很緊，在指示測量人員測量的標的後，法院人
      員就先行離開，此時測量人員就可能會事後再去補作，而
      非於排定日即完成測量；法院如果因當事人撤回案件而
      撤銷囑託測量案件時，有時因為法院的通知比較晚，所以
      會有測量人員到現場等不到法院人員，經聯繫確認係遲到
      還是當事人撤回案件後，才知道當事人已經撤回不用測量
      的情況發生，然斯時測量人員仍多需趕赴為其他測量工作
      等事實，業分別據證人即88年、89年間任職地政事務所測
      量課課長之姚進川，證人即現任地政事務所測量課課長之
      施志宏，以及證人即斯時與被告同組測量人員黃聰明到院
      結證屬實。足證被告所服務之花蓮地政事務所，因為測量
      案件繁多，花蓮地區轄區狹長，常常必須利用多餘非報請
      出差的時間去辦理人民申請或是其他公務機關委託辦理測
      量的案件，並因此導致無法報領出差旅費或者誤餐費，也
      極容易導致具領差費的記載內容與實際公務執行內容有所
      誤差的情形，此種情形固然在行政作業上必須極力加以避
      免，以求行政機關內部控制之有效性，但不能因此就率行
      認定公務員有何詐領財物之故意。
（四）被告雖未在上述各該報差案件的法院執行筆錄上簽名，然
      因被告為測量助理，筆錄上只要測量人員黃聰明1人簽名
      即可的事實，除據黃聰明證述釋疑外，並有花蓮地方法院
      民事執行處92年12月15日花院生89執義1645字第20986 號
      函及93年2月13日花院廣文字第05186號函附測量人員名冊
      等資料可佐，且為法院經辦過民事執行案件之人員職務上
      所明知。另姚進川尚明白證稱：「（問：若測量人員利用
      報請出差日去看病可以嗎？還是必須另外請病假？）依規
      定雖然不行，但因為人力吃緊，所以他們有可能自行調整
      時間在看完病前後，找時間自行把測量工作完成。」、黃
      聰明並證稱：「（問：依據榮總提出的病歷資料，被告曾
      經在起訴書所載的你們報請出差日至榮總就診，但當時你
      們又有去從事法院的囑託測量案件？）時間太久，我不記
      得，但就我對被告的認識，就算他有去看病，他也會立刻
      趕回來把事情完成，他很盡忠職守。」等語。綜合上情，
      足徵被告辯稱他於看完病後即趕回花蓮繼續測量工作，而
      縱使差單上所填載的案件業經當事人撤回而未測量，他仍
      有其他的測量案件在進行等語，亦無不足採信之處。
七、綜上所述，檢察官所舉證據方法及經原審依職權調查之證據
    綜合判斷，僅能證明被告有於起訴書所載之非假日時間，未
    請病假即赴北看診的事實，然既無從排除被告於看診後有趕
    回花蓮完成測量工作的可能，即無從據上述事證就推論被告
    並未為測量工作卻據以行使使公務員登載不實之出差資料，
    詐領膳雜費。被告未請病假即赴台北就醫，雖有不當，然此
    屬行政機關內部人事管考的問題，被告若於看診後即回花蓮
    完成其所負責之測量工作，則其據以請領膳雜費，所為尚不
    符刑法第214條使公務員登載不實罪或貪污治罪條例第5條第
    1 項第2款之利用職務上機會詐取財物罪之構成要件。法院
    實無從依卷內事證得到被告確實有行使使公務員登載不實之
    文書或利用職務上機會詐領財物的心證，檢察官於原審論告
    時亦當庭陳明被告所為僅係行政上之瑕疵，尚不構成起訴書
    所載罪名，而請求本院為無罪之判決，此外，復查無其他積
    極證據證明被告有起訴書所指之犯行，因此，依照前面列舉
    的法律規定與判決意旨的說明，本件不能證明被告犯罪，依
    法應諭知無罪之判決。
八、原審法院為被告無罪之判決，並無不合，檢察官以原審判決
    多項推論有待商榷為理由提起上訴，但都沒有能夠提出更堅
    強的事證加以證明，上訴為無理由，應予駁回。
據上論斷，應依刑事訴訟法第368條，判決如主文。
本案經檢察官崔紀鎮到庭執行職務。
中    華    民    國    95    年     1    月    13    日
                  刑事庭審判長法  官謝志揚
                              法  官湯文章
                              法  官賴淳良
以上正本證明與原本無異
檢察官如對本判決不服，應於送達後10內，向本院提出上訴狀。
其未敘述理由者，並應於提出上訴狀後10內向本院補提理由狀（
須附繕本）。
                              書記官  邱廣譽
中    華    民    國    95    年     1    月    13    日


司法院資訊處製作；財團法人民間司法改革基金會備份。
